ACORDAO-COMPLETO-2471916

ACÓRDÃO 8317/2021 ATA 20/2021 - SEGUNDA CÂMARA

VISTOS, relatados e discutidos estes autos de concessão de pensões especiais instituídas por ex-combatentes, concedidas pelo Serviço de Inativos e Pensionistas da Marinha.
ACORDAM os Ministros do Tribunal de Contas da União, reunidos em sessão da 2ª Câmara, ante as razões expostas pelo Relator, e com fulcro nos arts. 1º, inciso V, e 39, inciso II, ambos da Lei nº 8.443/1992 c/c o art. 259, inciso II, do Regimento Interno em:
9.1. considerar legais as pensões especiais de ex-combatente instituídas por: Lino Paulo da Silva, em favor de Alice Maria da Silva Costa (peça 5) ; Marival Ferreira da Silva, em favor de Ruth Macedo da Silva e Zélia Gloria Macedo da Silva (peça 7) ; Raymundo Bezerra Cavalcante, em favor de Maria Celia Bezerra Cavalcante, Maria Isabel Cavalcante Alécio e Vilma Cavalcante Barbosa (peça 9) , e ordenar os respectivos registros;
9.2. considerar prejudicados as pensões especiais de ex-combatente instituídas por: Lino Paulo da Silva, em favor de Alzira da Conceição Ferreira da Silva (peça 4) ; Marival Ferreira da Silva, em benefício próprio (peça 6) ; e Raymundo Bezerra Cavalcante, em favor de Maria Isabel Cavalcante Alécio (peça 8) , face à perda de objeto decorrente do falecimento dos beneficiários e posterior apresentação de novos atos ao TCU;
9.3. considerar ilegais as pensões especiais de ex-combatente instituídas por José Souza de Oliveira, em favor de Maria Lucia de Oliveira e Regina Hortência de Oliveira (peças 2 e 3) , recusando o registro desses atos;
9.4. dispensar o ressarcimento das quantias indevidamente recebidas de boa-fé pelas Sras. Maria Lucia de Oliveira e Regina Hortência de Oliveira, consoante o disposto na Súmula/TCU nº 106;
9.5. determinar ao Serviço de Inativos e Pensionistas da Marinha que, no prazo de 15 (quinze) dias, a contar da ciência deste Acórdão:
9.5.1. dê conhecimento do inteiro teor desta deliberação, acompanhada do Relatório e Voto que a fundamentam, às interessadas indicadas acima;
9.5.2. faça cessar o pagamento decorrente dos atos impugnados no item 9.3, sob pena de responsabilidade solidária da autoridade administrativa omissa; e
9.6. orientar à Sefip que acompanhe a implementação da presente deliberação, representando ao Tribunal em caso de descumprimento.

concessão de pensões especiais instituídas por ex-combatentes, concedidas pelo Serviço de Inativos e Pensionistas da Marinha, enviados ao TCU para fins de análise e julgamento

Segunda Câmara

Comando da Marinha.

3. Interessados/Responsáveis:
3.1. Interessados: Alice Maria da Silva Costa (XXX.315.852-XX); Alzira da Conceição Ferreira da Silva (XXX.305.542-XX); Maria Celia Bezerra Cavalcante (XXX.053.367-XX); Maria Isabel Cavalcante Alécio (XXX.348.807-XX); Maria Lucia de Oliveira (XXX.259.467-XX); Marival Ferreira da Silva (XXX.959.037-XX); Orminda Bezerra Cavalcante (XXX.709.127-XX); Regina Hortência de Oliveira (XXX.999.807-XX); Ruth Macedo da Silva (XXX.284.267-XX); Vilma Cavalcante Barbosa (XXX.131.797-XX); Zélia Glória Macedo da Silva (XXX.997.437-XX).

13.1. Ministros presentes: Bruno Dantas (Presidente), Augusto Nardes e Raimundo Carreiro (Relator).
13.2. Ministro-Substituto presente: Marcos Bemquerer Costa.

RAIMUNDO CARREIRO

Adoto como relatório, com ajustes de forma, a instrução lavrada pela Secretaria de Fiscalização de Pessoal-Sefip (peça 11) , cuja proposta de encaminhamento foi endossada pelo diretor da Unidade (peça 12) . Em sequência, reproduzo o parecer emitido pelo Ministério Público junto ao TCU, na pessoa da Procuradora-Geral Cristina Machado da Costa e Silva (peça 14) .
"INTRODUÇÃO
1.	Trata-se de atos de concessão de pensão especial aos beneficiários supracitados, pensões estas concedidas pelo Comando da Marinha.
2.	Os atos foram submetidos à apreciação do Tribunal de Contas da União (TCU) para fim de registro, nos termos do art. 71, inciso III, da Constituição Federal. Os atos foram cadastrados e disponibilizados ao TCU por intermédio do Sistema de Apreciação e Registro de Atos de Admissão e Concessões (e-Pessoal) , na forma do art. 2º, caput e incisos I a IV, e art. 4º, caput, da Instrução Normativa TCU 78/2018.
EXAME TÉCNICO  
3.	Os procedimentos para exame, apreciação e registro de atos de pessoal encontram-se estabelecidos na Instrução Normativa TCU 78/2018 e na Resolução TCU 206/2007. Em seus arts. 4o, § 2o, e 3o, § 3o, respectivamente, essas normas dispõem que os atos de pessoal disponibilizados por meio do Sisac devem ser submetidos a crítica automatizada do próprio sistema, com base em parâmetros predefinidos.
4.	Relativamente aos atos de concessão de pensão especial, as rotinas de crítica das informações cadastradas no Sisac foram elaboradas e validadas levando-se em conta as peculiaridades desses atos. Os itens de verificação do sistema compreendem prazos e fundamentos legais, assim como eventuais ocorrências de acumulação. Trata-se de verificações mais abrangentes, minuciosas e precisas do que aquelas que podem ser realizadas por mãos humanas, proporcionando um nível de segurança ainda maior.
5.	Além da crítica automatizada, há verificação humana adicional no caso de haver alertas do sistema ou informações não formatadas, como esclarecimentos do gestor ou do controle interno. 
6.	Os procedimentos a que os atos foram submetidos não constataram qualquer óbice à apreciação pela legalidade destes. Em consulta aos sistemas disponibilizados para o TCU não foram constatadas acumulações das aludidas pensões com cargos, funções e outros benefícios previdenciários que pudessem macular os atos de concessão em comento.
7.	A beneficiária MARIA CELIA BEZERRA CAVALCANTE é pensionista pelo Regime Próprio da Previdência Social - RPPS, enquanto que a interessada ALICE MARIA DA SILVA COSTA é pensionista pelo Regime Geral da Previdência Social - RGPS. Já as beneficiárias MARIA LUCIA DE OLIVEIRA e REGINA HORTENCIA DE OLIVEIRA são aposentadas pelo RGPS, ao passo que as demais pensionistas recebem apenas os benefícios em exame.  
8.	Observa-se que as situações descritas encontram amparo legal no Art. 29, incisos I e II, da Lei das Pensões Militares - Lei 3765/1960, que permite as aludidas acumulações, observado o disposto no art. 37, inciso XI, da Constituição Federal.
9.	Em relação aos atos 55205/2020 e 55285/2020 importa informar que os beneficiários faleceram. Assim, cumpre considerar o exame dos respectivos atos de concessão de pensão especial prejudicado por perda de objeto, com fulcro no art. 260, § 5º, do Regimento Interno do TCU, tendo em vista o exaurimento dos efeitos financeiros.
10.	Assim, cabe proposta de que os atos sejam considerados legais e registrados, com exceção dos atos 55205/2020 e 55285/2020, cujo exame poderá ser considerado prejudicado por perda de objeto.
CONCLUSÃO 
11.	A abrangência e a profundidade das verificações levadas a efeito fundamentam convicção de legalidade dos atos. Assim, cabe proposta no sentido de que sejam considerados legais, promovendo-lhe os registros, com exceção dos atos 55205/2020 e 55285/2020, cujo exame poderá ser considerado prejudicado por perda de objeto. 
PROPOSTA DE ENCAMINHAMENTO
12.	Ante o exposto, com fundamento nos arts. 71, inciso III, da Constituição Federal, 1o, inciso V, e 39, inciso II, da Lei 8.443/1992 e 260, § 1º e 5º, do Regimento Interno do Tribunal de Contas da União, bem como art. 7º, § 4º, da IN 78/2018, propõe-se:
a)	considerar prejudicado, por perda de objeto, o exame de mérito dos atos de concessão de pensão especial 55205/2020 e 55285/2020, tendo em vista haver cessado os efeitos financeiros; e
b)	considerar legais e conceder os registros dos demais atos de concessão constantes neste processo."
*** Parecer do MPTCU ***
	"Versam os autos sobre processo consolidado com pensões especiais de ex-combatente expedidas pelo Serviço de Inativos e Pensionistas da Marinha - SIPM.
A Secretaria de Fiscalização de Pessoal - Sefip - opina pela legalidade e registro das concessões, à exceção dos formulários de peças n.ºs 4 e 6, em relação aos quais propõe que a apreciação seja considerada prejudicada, por perda de objeto, por falecimento dos beneficiários (pareceres uniformes de peças n.ºs 11 e 12) .
3.	O benefício de que trata os formulários de peças n.ºs 2 e 3 refere-se ao ex-combatente José Souza de Oliveira, falecido em 17/06/1989. O ato de peça n.º 2 reflete a reversão do benefício, calculado na graduação de segundo sargento e deferido a Regina Hortência de Oliveira, filha maior de 21 anos do instituidor, com vigência a contar de 14/06/2010, por meio de decisão judicial.
4.	Posteriormente, foi exarado o formulário de peça n.º 3, por intermédio do qual consta a habilitação de Maria Lúcia de Oliveira, filha maior de 21 anos do ex-combatente, com efeitos a contar de 14/10/2010, também com fundamento em decisão judicial.
5.	O ex-combatente José Souza de Oliveira faleceu em 17/06/1989, já sob a égide da Constituição Federal de 1988.
6.	Portanto, a legislação cabível ao caso seria o artigo 53 do Ato das Disposições Transitórias da Constituição Federal de 1988, que instituiu a seguinte modalidade de benefício aos ex-combatentes:
"Art. 53. Ao ex-combatente que tenha efetivamente participado de operações bélicas durante a Segunda Guerra Mundial, nos termos da Lei n. 5.315, de 12 de setembro de 1967, serão assegurados os seguintes direitos:
 (...) 
II - pensão especial correspondente à deixada por Segundo Tenente das Forças Armadas, que poderá ser requerida a qualquer tempo, sendo inacumulável com quaisquer rendimentos recebidos dos cofres públicos, exceto os benefícios previdenciários, ressalvado o direito de opção" (grifo nosso) .
7.	Posteriormente, a Lei n.º 8.059/1990 regulamentou a pensão criada pelo artigo 53 do ADCT. O artigo 5.º da referida lei estipulou os beneficiários da pensão:
"Art. 5º Consideram-se dependentes do ex-combatente para fins desta lei:
I - a viúva;
II - a companheira;
III - o filho e a filha de qualquer condição, solteiros, menores de 21 anos ou inválidos;
IV - o pai e a mãe inválidos; e
V - o irmão e a irmã, solteiros, menores de 21 anos ou inválidos.
Parágrafo único. Os dependentes de que tratam os incisos IV e V só terão direito à pensão se viviam sob a dependência econômica do ex-combatente, por ocasião de seu óbito".
8.	O benefício inaugurado pelo artigo 53 do ADCT e posteriormente regulamentado pela Lei n.º 8.059/1990, calculado com base na graduação de segundo tenente, não alcançaria nenhuma das interessadas, uma vez elas eram maiores de 21 anos à data da promulgação da Constituição de 1988, não portadoras de invalidez, e, por conseguinte, não se enquadrariam na hipótese do artigo 5.º, inciso III, da Lei n.º 8.059/1990.
9.	Remansosa jurisprudência da Corte de Contas inclina-se no sentido de considerar incabível o pagamento da pensão especial na graduação de segundo tenente a filhas maiores de 21 anos, exceto se portadoras de invalidez. Citamos os seguintes precedentes: Acórdãos n.ºs 296/2009, 3588/2009, 5668/2009, 7357/2009, 6850/2010, 970/2011, 7383/2011, 4380/2014, todos da 1.ª Câmara; 1944/2007, 3500/2010, ambos da 2ª Câmara.
10.	Os benefícios de peças n.ºs 2 e 3 estão eivados de mácula, de acordo com jurisprudência atualmente em curso no âmbito do Tribunal.
11.	O formulário de peça n.º 3 envolve outra irregularidade, essa de maior gravidade. A decisão judicial proferida pelo 10.º Juízo Especial Federal do Rio de Janeiro, nos autos do processo 0058184-72.2010.4.02.5151, por meio do qual a autora Maria Lúcia de Oliveira pleiteou a habilitação ao benefício em exame, foi pela improcedência do pedido da parte, tendo o feito sido extinto com apreciação do mérito, de acordo com a prova anexada pelo órgão de pessoal às fls. 6 e 7 da peça n.º 3.
12.	Como cabe ao órgão de pessoal fazer a prova do direito da pensionista Maria Lúcia de Oliveira e a decisão judicial anexada pelo Serviço de Inativos e Pensionistas da Marinha não comprova o direito da interessada, cabe-nos propor a ilegalidade e negativa de registro da concessão de peça n.º 3, com a consequente exclusão de pagamento da beneficiária.
13.	Em relação ao formulário de peça n.º 2, por estar em contrariedade com a jurisprudência em vigor na Corte de Contas, cumpre-nos propor a ilegalidade e negativa de registro da concessão. No entanto, dado que a pensionista Regina Hortência está amparada em decisão judicial, deixaremos de sugerir a suspensão de pagamento da interessada, além de outras medidas corretivas.
14.	Quanto aos demais atos, acolhemos o encaminhamento proposto pela unidade técnica.
15.	Por todo o exposto, com as vênias de estilo por divergir parcialmente do encaminhamento oferecido pela Sefip às peças n.ºs 11 e 12, esta representante do Ministério Público de Contas propõe à Corte de Contas:
	15.1. que considere ilegal o ato de reversão da pensão especial do ex-combatente José Souza de Oliveira, em favor de Regina Hortência de Oliveira (CPF n.º XXX.999.807-XX) - peça n.º 2, por estar em desconformidade com o disposto no artigo 53 do Ato das Disposições Transitórias da Constituição Federal de 1988, dispensando-se a determinação de medidas corretivas ao órgão de pessoal ante o fato da pensionista estar amparada por decisão judicial;
	15.2. a ilegalidade e negativa de registro do ato de peça n.º 3, relativo à habilitação da beneficiária Maria Lúcia de Oliveira (CPF n.º XXX.259.467-XX) , na condição de filha maior de 21 anos do ex-combatente José Souza de Oliveira, pois a decisão judicial informada pelo órgão de pessoal no formulário em questão, proferida pelo 10.º Juízo Especial Federal do Rio de Janeiro nos autos do processo 0058184-72.2010.4.02.5151, considerou improcedente o pedido formulado pela interessada, dispensada a reposição das importâncias indevidamente recebidas de boa-fé pela pensionista, a teor do que dispõe a Súmula TCU n.º106;
	15.3. seja determinado ao Serviço de Inativos e Pensionistas da Marinha que, no prazo máximo de 15 (quinze) dias, providencie a exclusão de pagamento da beneficiária Maria Lúcia de Oliveira (CPF n.º XXX.259.467-XX) , da pensão de ex-combatente instituída por José Souza de Oliveira;
	15.4.  que a apreciação das concessões de peças n.ºs 4 e 6 tenham a apreciação considerada prejudicada, por perda de objeto, ante o falecimento dos pensionistas Alzira da Conceição Ferreira da Silva (CPF n.º XXX.305.542-XX) e Marival Ferreira da Silva (CPF n.º XXX.959.037-XX) , respectivamente;
	15.5. a legalidade e registro das demais concessões constantes dos presentes autos."
É o Relatório.

não há

Procuradora-Geral Cristina Machado da Costa e Silva.

PESSOAL. PENSÃO ESPECIAL DE EX-COMBATENTE. CONCESSÃO INDEVIDA EM FAVOR DE FILHA MAIOR DE INSTITUIDOR FALECIDO SOB A ÉGIDE DA CONSTITUIÇÃO DE 1988. ILEGALIDADE. NEGATIVA DE REGISTRO. DETERMINAÇÕES.

PENSÃO ESPECIAL DE EX-COMBATENTE (PEEC)

Secretaria de Fiscalização de Integridade de Atos e Pagamentos de Pessoal e de Benefícios Sociais (Sefip).

Em apreciação atos de pensão especial de ex-combatente concedidos pelo Comando da Marinha para beneficiárias de José Souza de Oliveira (peças 2 e 3) , Lino Paulo da Silva (peças 4 e 5) , Marival Ferreira da Silva (peças 6 e 7) e Raymundo Bezerra Cavalcante (peças 8 e 9) .
2.	A partir das críticas aplicadas aos atos em questão, a Secretaria de Fiscalização de Pessoal (Sefip) emitiu parecer pela legalidade de todos os atos, com exceção dos atos contidos às peças 4 e 6, para os quais propôs considerar prejudicados, face à perda de objeto decorrente do falecimento dos beneficiários (peça 11) . A instrução foi endossada pelo diretor da unidade técnica (peça 12) 
3.	O Ministério Público junto ao TCU divergiu do encaminhamento sugerido pela Sefip, especificamente em relação aos atos de pensão especial de ex-combatente instituídos por José de Souza de Oliveira (peças 2 e 3) .
4.	No parecer de lavra da douta Procuradora-Geral Cristina Machado da Costa e Silva (peça 14) , a representante do MPTCU aponta que o ex-combatente José Souza de Oliveira faleceu após a entrada em vigência da Constituição Federal de 1988, que restringiu os filhos beneficiários da pensão apenas aos menores de 21 anos ou inválidos. Assim, propõe que os atos de concessão de pensão especial de ex-combatente juntados às peças 2 e 3 sejam considerados ilegais, com a respectiva negativa de registro pelo TCU. 
5.	Passo a deliberar.
6.	Inicialmente, destaco que os atos às peças 2 e 3 tratam de reversão de pensão especial para beneficiárias de segunda ordem. O óbito do instituidor original da pensão, Sr. José Souza de Oliveira ocorreu em 18/6/1989, já sob a égide da Constituição Federal de 1988. Portanto, aplicável ao caso o art. 53 do Ato das Disposições Transitórias da Carta Magna.
7.	A Lei 8.059/1990 regulamentou a pensão especial de ex-combatentes que participaram da Segunda Guerra Mundial. O art. 5º da referida Lei dispõe sobre os dependentes habilitados à pensão:
Art. 5º Consideram-se dependentes do ex-combatente para fins desta lei:
I - a viúva;
II - a companheira;
III - o filho e a filha de qualquer condição, solteiros, menores de 21 anos ou inválidos;
IV - o pai e a mãe inválidos; e
V - o irmão e a irmã, solteiros, menores de 21 anos ou inválidos.
Parágrafo único. Os dependentes de que tratam os incisos IV e V só terão direito à pensão se viviam sob a dependência econômica do ex-combatente, por ocasião de seu óbito. (grifo acrescido) 
8.	Com base nos dados colhidas nas fichas de informações, constato que a pensão foi revertida à beneficiária Regina Hortência de Oliveira com supedâneo em decisão judicial emitida em 22/4/2014, após o falecimento da pensionista inicial, ocorrido em 14/6/2010 (peça 2, p. 5-6) . A documentação juntada permite também identificar, a priori, possível vício de motivação, ao mencionar as Leis 4.242/1963 e 3.765/1960 para concessão do benefício. 
9.	Já em relação à Sra. Maria Lúcia de Oliveira, embora a sentença judicial tenha sido pela improcedência (peça 3, p. 6-7) , o Comando da Marinha também a instituiu como beneficiária, por reversão, da pensão especial do Sr. José Souza de Oliveira.
10.	A jurisprudência desta Corte de Contas declara a inexistência de direito à pensão especial da filha maior de ex-combatente falecido após a Constituição de 1988, salvo se inválida. São nesse sentido os Acórdão 3981/2010-TCU-Primeira Câmara (Rel. Min. Marcos Bemquerer Costa) , 8.407/2011-1ª Câmara (Rel. Min. Walton Alencar Rodrigues) , 4.819/2009-2ª Câmara (Rel. Min. André Luis de Carvalho) e 3.919/2012-2ª Câmara (minha relatoria) .
11.	Conforme consta do Voto que orientou o Acórdão 3919/2012-TCU-Segunda Câmara, o Supremo Tribunal Federal, no Mandado de Segurança 21.707-3/DF, firmou entendimento de que as filhas maiores dos ex-combatentes falecidos depois da atual Constituição não mais fazem jus à pensão especial, pois a Lei 8.059/1990, ao regulamentar o art. 53 do Ato das Disposições Constitucionais Transitórias - ADCT, excluiu do conceito de dependentes a filha maior, assegurando o benefício aos filhos, até completados 21 anos de idade, a menos que inválidos.
12. 	Pelo exposto, constato que as pensões deferidas às Sras. Regina Hortência de Oliveira e Maria Lúcia de Oliveira são ilegais, por ausência de amparo legal, visto que as beneficiárias já eram maiores de 21 anos por ocasião do óbito do instituidor.
13.	Em acréscimo, compulsando os sistemas de informação do TCU, verifico que ambas interessadas percebem aposentadoria do Instituto Nacional do Seguro Social, o que também descaracteriza dependência econômica em relação à pensão especial em tela, razão pela qual entendo que devem ser descontinuadas.
14.	Nesse contexto, a concessão de pensão especial de ex-combatente às Sras. Regina Hortência de Oliveira e Maria Lúcia de Oliveira deve ser considerada ilegal, com a negativa de registro dos correspondentes atos. Quanto aos demais atos em apreciação, não havendo indícios de irregularidades, devem ser considerados legais, com exceção dos referentes às peças 4, 6 e 8, os quais devem ser considerar prejudicados, face à perda de objeto decorrente do falecimento dos beneficiários e posterior apresentação de novos atos ao TCU.
	Ante o exposto, manifesto-me no sentido de que seja adotada a deliberação que ora submeto a este Colegiado.
TCU, Sala das Sessões, em 15 de junho de 2021.
RAIMUNDO CARREIRO 
Relator